【裁判字號】    98,家訴,148
【裁判日期】    981028
【裁判案由】    確認婚姻成立
【裁判全文】
臺灣臺北地方法院民事判決             98年度家訴字第148號
原      告  甲○○
                        號5樓.
訴訟代理人  魏君婷律師
複  代理人  林傳欽律師
被      告  乙○○
                        號5樓.
上列當事人間請求確認婚姻成立事件，本院於民國98年10月21日
言詞辯論終結，判決如下：
    主  文
確認原告與被告之婚姻關係存在。
訴訟費用由被告負擔。
    事實及理由
一、原告起訴主張：兩造原係夫妻，被告於民國90年間以其為退
    役軍人，可以申請到自費安養中心安養，3個月以後即有床
    位，但須單身始可申請，希望先與原告辦理假離婚，待申請
    到安養中心之床位後，再恢復婚姻關係，原告不疑有他，同
    意被告辦理假離婚協議，被告旋即草擬離婚協議書，於同年
    2月5日通知原告至戶政事務所辦理離婚登記，因兩造並無離
    婚之合意，故離婚協議書上之證人臧保福、丙○○亦均未親
    自見聞兩造有離婚之真意。詎被告明知兩造並無離婚之真意
    ，竟於辦理離婚登記後，於同年5月前往大陸結婚，兩造離
    婚不備離婚要件，婚姻關係並未消滅，為此提起本訴，請求
    確認兩造之婚姻關係存在等語。並聲明：如主文所示。
二、被告則以：被告於8年前因健康狀況不佳，體力日漸虛弱，
    飲食及行動不便，因心臟及疝氣等症在榮民總醫院住院開刀
    4次，出院後原告即向被告提出離婚之要求，並建議原告前
    往桃園八德申請自費安養中心居住，被告聽從原告之意見，
    於90年2月5日與原告協議離婚，並邀同證人臧保福、丙○○
    見證，前往三重戶政事務所辦理離婚登記，兩造離婚完全出
    於自由意願，並經證人臧保福、丙○○見證，符合離婚要件
    ，婚姻關係已經消滅等語，資為抗辯。並聲請：駁回原告之
    訴。
三、按兩願離婚，應以書面為之，有二人以上證人之簽名並應向
    戶政機關為離婚之登記。為民法第1050條所明定。所謂二人
    以上證人之簽名，固不限於作成離婚證書時為之，亦不限於
    協議離婚時在場之人，始得為證人，然究難謂非親見或親聞
    雙方當事人確有離婚真意之人，亦得為證人（最高法院68年
    台上字第3792號判例意旨參照）。兩願離婚應有二人以上證
    人之簽名，旨在確保當事人之真意，防止被迫離婚，故在離
    婚證書上簽名之證人，必須親見或親聞當事人雙方確有離婚
    之真意者，始足當之。經查，系爭離婚協議書雖載有證人臧
    保福、丙○○（見本院卷第4頁），惟證人丙○○證稱：兩
    造協議離婚時，伊人在巴拉圭，不知道為何伊為兩造協議離
    婚之證人（見本院卷第14頁）等語，且被告亦自認兩造協議
    離婚時，丙○○人在巴拉圭，並不在場，名字是臧保福簽的
    等語（見本院卷第15頁）。足見丙○○並不知亦未於系爭離
    婚協議書上簽名，兩造離婚之形式法定要件並不具備，依民
    法第73條規定，其離婚無效。從而，原告請求確認兩造間之
    婚姻關係存在，為有理由，應予准許。
四、結論：
    原告之訴為有理由，依民事訴訟法第78條，判決如主文。
中    華    民    國    98    年    10    月    28    日
                      家事法庭法      官  吳素勤
以上正本係照原本作成。
如對本判決上訴，須於判決送達後20日之不變期間內，向本院提
出上訴狀。
中    華    民    國    98    年    10    月    28    日
                              書  記  官  郭麗琴


司法院資訊處製作；財團法人民間司法改革基金會備份。
